臺北高等行政法院判決　　　　　　　　　　　　　　　九十年度訴字第三八二八號
　　　　　　　　　　　　　　　.
　　原　　　告　真相傳播股份有限公司
　　代　表　人　甲　○董事長.
　　訴訟代理人　乙○○
　　被　　　告　行政院新聞局
　　代　表　人　葉國興（局長）
　　訴訟代理人　丙○○
右當事人間因衛星廣播電視法事件，原告不服行政院中華民國九十年三月二日台九十
訴字第○○五○五一號訴願決定，提起行政訴訟。本院判決如左：
    主      文
原告之訴駁回。
訴訟費用由原告負擔。
　　事      實
一、事實概要：原告製播「真相政經新聞網」頻道，於八十九年七月十日二十三時三
    十分許播出之「創投情報站」節目，邀請訴外人陳登隸（化名陳力豪）以來賓身
    分於節目中公開從事股市分析活動，並宣傳投資演講會之時間、地點，而陳登隸
    業經財政部證券暨期貨管理委員會（以下簡稱證期會）於八十八年十二月十四日
    以（八八）台財證(四)字第○四六九六號函依證券交易法第十八條之一準用第五十
    六條第一項規定解除職務；且依證券交易法第十八條之一準用第五十四條第一項
    第五款規定，因第五十六條及第六十六條第二款規定解除職務，未滿三年者，不
    得從事對於有價證券營業行為直接有關之業務；又依證券投資顧問事業管理規則
    第九條第六款之規定，受上述解除職務之處分，未滿三年者，不得擔任證券投資
    顧問事業之負責人或從事投資分析之人員，至陳登隸係以來賓、社會人士或證券
    投資顧問事業業務人員之身分從事有關有價證券顧問，則在所不問；再原告亦違
    反衛星廣播電視法第十七條第一款規定；另「真相政經新聞網」頻道前因違反節
    目規定，經被告於八十九年五月二日以怡廣四字第○六五六五號及同年六月三十
    日以琴廣四字第○九八○六號函核處在案，本次係再違規，被告乃依衛星廣播電
    視法第三十七條第一項第一款規定，於八十九年八月十七日以（八九）琴廣四字
    第一二五七三號函處原告罰鍰新台幣（下同）三十萬元，並請立即改正，逾期不
    改正，將按次連續處罰。原告不服，提起訴願，亦遭決定駁回，遂向本院提起行
    政訴訟。
二、兩造聲明：
　(一)原告聲明：（依起訴狀所載及於準備程序中所為聲明如左）
    1.原處分及訴願決定均撤銷。
    2.如因公益而駁回原告之訴，應命被告賠償原告因而所受之損害。
　(二)被告聲明：
    1.駁回原告之訴。
    2.訴訟費用由原告負擔。
三、兩造爭點：系爭節目內容是否違反衛星廣播電視法第十七條第一款規定？
　(一)原告主張之理由：（原告未於言詞辯論期日到場，據其所提訴狀及於準備程序中
                      所為陳述、主張如左）
    1.按證券投資顧問事業管理規則第二條規定：「本規則所稱證券投資顧問事業，
      指收取報酬提供證券顧問服務之事業。」；第五條規定：「一、接受委任，對
      證券投資有關事項提供研究分析意見或建議。二、發行有關證券投資之出版品
      。三、舉辦有關證券投資之講習。四、其他經證管會核准之有關證券投資顧問
      業務。」為證券投資顧問事業經營之業務。換言之，所謂「證券投資顧問事業
      」係以收取報酬為要件，而從事證券投資顧問事業管理規則第五條所定之業務
      者而言，故依證券交易法第十八條第一項規定「證券投資顧問事業」應經主管
      機關核准。然，若無收取報酬而提供證券顧問服務之事業，是否仍屬上述類型
      之「證券投資顧問事業」，則令人質疑？是否亦應依證券交易法第十八條第一
      項規定，應經主管機關核准才能執行業務，更令人疑惑。蓋不屬證券投資顧問
      事業管理規則第二條之「證券投資顧問事業」，即無證券交易法第十八條第一
      項「應經主管機關核准」之適用，無須主管機關核准之業務，自然無證券交易
      法之適用，此理極明。本件中國晚報非以收取報酬而提供證券資訊服務，陳登
      隸（副總編輯）更無以收取任何報酬為宣傳或號召，何來違反證券交易法及有
      證券交易法適用之問題？
    2.本件原處分及訴願決定認定事實顯有瑕疵外，證期會之函示忽略法定構成要件
      ，為違法、違憲之解釋。按證券投資顧問事業管理規則第九條第六款規定：「
      受證期會依證券交易法第五十六條第一項規定解除職務之處分，未滿三年者，
      不得充任證券投資顧問事業之負責人或從事投資分析之人員；其已充任者，應
      予解任。」，證期會八十九年八月二日（八九）台財證(四)第六五三五一號函之
      見解如為正確，證期會應依上述「其已充任者，應予解任」之規定，主動依職
      權再解除陳登隸中國晚報副總編輯之職務。然證期會有果真再解除陳登隸中國
      晚報副總編輯職務？證期會敢確信其再解除陳登隸中國晚報副總編輯職務之處
      分作為不違法違憲？倘證期會未解除陳登隸中國晚報副總編輯之職務，如何能
      讓原告確信其見解為正確？蓋前述管理規則第九條第六款之規定，明顯係以「
      身份、職務」為規範標的，而不是以「行為」為規範標的，故「或從事投資分
      析之人員」其意涵應與所謂「負責人」之意涵相當，係以於證券投資顧問事業
      充任從事投資分析之職務為前提、要件、範圍之人員。換言之，此規則第九條
      第六款之規定，其下列意義，即被解除職務而未滿三年者，不是離開「證券投
      資顧問事業」之行業，即是離開證券投資顧問事業「負責人」「從事投資分析
      工作」之職務，如違反上述情況，證期會應再予以解任。本件陳登隸（副總編
      輯）任職於非證券交易法所規範之中國晚報，財政部證券暨期貨管理委員會憑
      何權力依證券投資顧問事業管理規則命其解任？禁止陳登隸（副總編輯）以新
      聞分析角度，介紹上市上櫃公司基本營運狀況？
    3.原處分稱：「：：：不論陳君係以來賓身分、社會人士身分、證券投資顧問事
      業業務人員之身分，從事有關有價證券顧問，則在所不問。」等語，此財政部
      證券暨期貨管理委員會對被解除職務者不釐清前述法令性質與界限，即為此限
      制「行為」之解釋，如非前述管理規則第九條第六款規範標的所延伸出之行為
      ，亦涵蓋限制，除明顯逾越證券交易法授權限制範圍外，更剝奪被解除職務而
      未滿三年者其憲法保障之言論、講學自由與工作權，實嚴重曲解前述之法令。
      原處分以違法、違憲之解釋函示，為處罰訴願人違反法律強制或禁止規定之法
      源依據，其適用法令顯有不當。
    4.又何謂「從事對於有價證券營業行為直接有關之業務」？查證券交易法施行細
      則第九條規定：「本法第五十四條第一項及第十八條之一第二項所定對於有價
      證券營業行為直接有關之業務人員及第十八條事業之人員，係指左列業務之人
      員：一、在證券承銷商為辦理有價證券承銷、買賣接洽或執行之人員。二、在
      證券自營商為辦理有價證券自行買賣、結算交割或代辦股務之人員。三、在證
      券經紀商為辦理有價證券買賣之開戶、推介、受託、申報、結算、交割，或為
      款券之收付、保管之人員。四、在證券投資信託事業為辦理受益憑證之募集與
      發行，或對於基金買賣有價證券提供研究、分析、建議，或執行基金買賣有價
      證券之相關業務之人員。五、在證券金融事業為融資融券業務之企劃、受理、
      保管之人員。六、在證券投資顧問事業為對證券投資有關事項提供研究分析意
      見或建議、出版式證券投資講授之人員。七、在證券集中保管事業為執行保管
      有價證券業務及辦理與保管有關業務之人員。八、第一款至第七款所列證券商
      或證券服務事業之投資分析人員及內部稽核人員。」。可見，在證券交易法施
      行細則中亦規範從事對於有價證券營業行為直接有關之人員所從事之業務範圍
      ，也就是只限於在證券承銷商、證券自營商、證券經銷商、證券投資信託事業
      、證券投資顧問事業、證券集中保管事業等證券事業機構，從事上開所述工作
      ，才是所謂「對於有價證券營業行為直接有關之業務」。換言之，違反證券交
      易法規定而被解除職務者，若在其法定期限內在上述證券業或其他應經主管機
      關核准之證券服務事業從事上開諸項工作者，才有證券交易法第十八條之一準
      用第五十四條第一項第五款之適用。
    5.被告以違反衛星廣播電視法第十七條第一款之規定，節目內容違反法律強制或
      禁止規定處罰原告，乃被告就節目內容為形式違法審查認定，非屬實質違法審
      查認定（實質之違法審查認定機關為財政部證券暨期貨管理委員會）。原告無
      實質違法事實之存在，即無形式違法之事實存在，同時亦無「未能盡審慎審查
      其內容即播出之故意、過失責任」存在，更無被告所稱「有應注意能注意而不
      注意之過失」可言。被告依衛星廣播電視法第十七條第一款之規定所為處分，
      顯有形式審查認定上之瑕疵與違法。
　(二)被告答辯之理由：
    1.按衛星廣播電視法第十七條第一款規定，衛星廣播電視事業及境外衛星廣播電
      視事業播送之節目內容，不得違反法律強制或禁止規定。違反者，依同法第三
      十六條第五款規定，處新臺幣十萬元以上一百萬元以下罰鍰。同法第三十七條
      第一款復規定，衛星廣播電視事業及境外衛星廣播電視事業有一年內經處罰二
      次，再有前二條（第三十五條、第三十六條）各款情形之一者，處新臺幣二十
      萬元以上二百萬元以下罰鍰，並通知限期改正，逾期不改正者，得按次連續處
      罰。
    2.查「真相政經新聞網」頻道於八十九年七月十日二十三時三十分播出之「創投
      情報站」節目，邀請陳登隸（化名陳力豪）以來賓身分於節目中公開從事股市
      分析活動並宣傳投資演講會之時間、地點。次查陳登隸業經財政部證券暨期貨
      管理委員會於八十八年十二月十四日以（八八）台財證(四)第○四六九六號函，
      依證券交易法第十八條之一準用第五十六條第一項規定解除職務在案，依證券
      交易法第十八條之一準用第五十四條第五項規定，受第五十六條及第六十六條
      第二項規定解除職務之處分，未滿三年者，不得從事對於有價證券營業行為直
      接有關之業務。另依證券投資顧問事業管理規則第九條第六款之規定，受上述
      解除職務之處分，未滿三年者，不得擔任證券投資顧問事業之負責人或從事投
      資分析之人員。至於陳登隸係以來賓、社會人士或證券投資顧問事業業務人員
      之身分從事有關有價證券投資顧問業務，則在所不問。上述事實，除違反證券
      交易法外，亦明顯違反衛星廣播電視法第十七條第一款規定
    3.原告質疑證券交易法及證券投資顧問事業管理規則等相關業務之認定標準，及
      陳登隸未經核准而經營證券投資顧問業務，係屬證期會主管業務，該節目違法
      事實經證期會確認。被告依衛星廣播電視法第十七條第一款規定「衛星廣播電
      視事業及境外衛星廣播電視事業播送之節目內容，不得違反法律強制或禁止規
      定。」依法處理，誠屬適當適法。原告應為不作為之義務，任令該違法節目於
      其頻道播出，且被告前已於電話行政指導有關陳君違規一事，原告未善盡媒體
      過濾查核之責，自應就其違規行為負法律責任。
    理      由
一、本件原告經合法通知未於言詞辯論期日到場，核無行政訴訟法第二百十八條準用
    民事訴訟法第三百八十六條所列各款情形，爰依被告之聲請，由其一造辯論而為
    判決，合先敘明。
二、按「衛星廣播電視事業及境外衛星廣播電視事業播送之節目內容，不得有下列情
    形之一︰一、違反法律強制或禁止規定。．．．．．．」、「衛星廣播電視事
    業或境外衛星廣播電視事業有下列情形之一者，處新台幣十萬元以上一百萬元以
    下罰鍰，並通知限期改正︰五、違反第十七條或第二十條第一項準用第十七條規
    定者。」，衛星廣播電視法第十七條第一款、第三十六條第五款分別定有明文。
    又衛星廣播電視法第三十七條第一款復規定，衛星廣播電視事業及境外衛星廣播
    電視事業有一年內經處罰二次，再有前二條（第三十五條、第三十六條）各款情
    形之一者，處新臺幣二十萬元以上二百萬元以下罰鍰，並通知限期改正，逾期不
    改正者，得按次連續處罰。
三、本件原告製播「真相政經新聞網」頻道，於八十九年七月十日二十三時三十分許
    播出之「創投情報站」節目，邀請訴外人陳登隸（化名陳力豪）以來賓身分於節
    目中公開從事股市分析活動，並宣傳投資演講會之時間、地點等情，有衛星廣播
    電視節目監看意見表影本一份及側錄帶一捲附卷可稽，復為原告所不否認，自堪
    認為真正。原告雖主張陳登隸係以中國晚報副編緝身分受邀從新聞角度談產業市
    場上市上櫃公司之基本營運狀況簡介，固提及其主講之演講會時間、地點，但該
    演講會係免費，非以收報酬為目的，節目中更無招收會員接受委任之行為，並無
    違法及違規情形等語。惟查陳登隸前業經財政部證券暨期貨管理委員會於八十八
    年十二月十四日以（八八）台財證(四)第○四六九六號函依證券交易法第十八條之
    一準用第五十六條第一項規定解除職務，且依證券交易法第十八條之一準用第五
    十四條第一項第五款規定，因第五十六條及第六十六條第二款規定解除職務，未
    滿三年者，不得從事對於有價證券營業行為直接有關之業務，又依證券投資顧問
    事業管理規則第九條第六款之規定，受上述解除職務之處分，未滿三年者，不得
    擔任證券投資顧問事業之負責人或從事投資分析之人員，是陳登隸自不得從事與
    有價證券營業行為直接有關之業務如股市投資分析，甚為顯然，從而被告據以處
    罰，尚非無據。至陳登隸究係以何身分從事上開行為及該演講會是否非以收報酬
    為目的等節，均無解於本件違章之成立，原告所稱殊無可取。又原告既係登記有
    案之衛星廣播電視節目供應事業業者，其對上開與其營業有關之法令本應熟諳，
    並應注意其所播送之節目是否符合相關法令規定，其既疏於注意，未審慎檢查，
    任令系爭違法節目於其頻道中播出，自應負其法律上責任，要難以陳登隸未經核
    准而經營證券投資顧問業務係屬證期會主管業務而免責。從而被告以原告未善盡
    媒體過濾查核之責，任令違規節目於其頻道中播出，有違法律強制禁止規定，而
    科處罰鍰，並請原告立即改正，逾期不改正，將按次連續處罰，揆之前揭法條規
    定，洵無違誤，訴願決定予以維持，亦無不合，原告起訴意旨難認為有理由，應
    予駁回。
據上論結，本件原告之訴為無理由，爰依行政訴訟法第二百十八條、民事訴訟法第三
百八十五條、行政訴訟法第九十八條第三項前段，判決如主文。
中　　華　　民　　國　　　九十一　　年　　　三　　　　月　　　十三　　　日
                 　　　　   臺 北 高 等 行 政 法 院  第 一 庭
                             　　　　      審 判 長  法    官  鄭忠仁
                                           　　　    法    官  楊莉莉
                                                     法    官  林育如
右為正本係照原本作成。
如不服本判決，應於送達後二十日內，向本院提出上訴狀並表明上訴理由，如於本判
決宣示後送達前提起上訴者，應於判決送達後二十日內補提上訴理由書（須按他造人
數附繕本）。
中　　華　　民　　國　　　九十一　　年　　　三　　　　月　　　十三　　　日
       　　　　　　　　　　　　　　　　　　　　　　　書 記 官　王永昌
